【裁判字號】    97,再,4
【裁判日期】    970618
【裁判案由】    損害賠償
【裁判全文】
臺灣高等法院高雄分院民事判決             97年度再字第4號
再審原告    甲○○
                        之1..
再審被告    戊○○
訴訟代理人  黃榮作律師
再審被告    己○○
            丁○○
            乙○○
            丙○○
上列當事人間請求土地所有權移轉登記等事件，對於民國
97年4 月29日本院96年度上字第176 號確定判決提起再審
，本院判決如下：
    主  文
再審之訴駁回。
再審訴訟費用由再審原告負擔。
    事實及理由
一、再審原告主張：確定判決廢棄第一審判決，駁回伊請求再審
    被告將系爭土地（即屏東縣牡丹鄉○○○段12地號）所有權
    移轉登記，應有部分超過2909.7/12890部分。伊敗訴之系爭
    土地應有部分2909.7/12890部分，係伊出資以潘進龍之名義
    訂立買賣契約分別向楊昭妹及簡文枝購買，嗣後連同向姚胡
    四妹購買之土地一併藉由謝松山之名義登記，故該部分再審
    被告亦應一併移轉登記於伊，有潘進龍分別與簡文枝、楊照
    妹間之買賣契約影本各一份及潘文龍之證明書影本一份足以
    證明，並可傳喚潘文龍到庭作證，有民事訴訟法第496 條第
    1 項第13款「發現未經斟酌之證物」之再審事由等語。求為
    判決將本院民國96年度上字第176 號確定判決其敗訴部分廢
    棄。
二、按民事訴訟法第492 條第1 項第11款所謂當事人發見未經斟
    酌之證物，係指前訴訟程序事實審之言詞辯論終結前已存在
    之證物，因當事人不知有此，致未經斟酌，現始知之者而言
    。若在前訴訟程序事實審言詞辯論終結前，尚未存在之證物
    ，本無所謂發見，自不得以之為再審理由（最高法院29年上
    字第1005號判例參照）。又該款所謂「證物」，不包含證人
    在內，故發見人證不能據而提起再審之訴（最高法院29年上
    字第696 號判例參照）。
三、經查，(一)再審被告於前訴訟程序中，係主張：系爭土地面積
    12890 平方公尺，原為再審被告外祖母潘雜文所有，潘雜文
    於52年11月26日將該土地應有部分2 分之1 出售與訴外人姚
    胡四妹，並由伊於80年12月10日向姚胡四妹買受系爭土地。
    潘雜文於55年6 月21日死亡，伊於嗣後繼承人辦理繼承登記
    時，為便於取得系爭土地所有權移轉登記，乃經同意將系爭
    土地以謝松山名義登記，約定由謝松山移轉過戶與伊，而與
    謝松山成立信託或借名契約關係。惟謝松山未依約辦理系爭
    土地所有權移轉登記，即於91年12月15日死亡，其繼承人為
    訴外人謝萬春，嗣謝萬春於94年8 月19日死亡，系爭土地及
    謝松山與伊間之信託或借名契約關係即由再審被告繼承。爰
    以起訴狀繕本之送達，為終止信託或借名契約之意思表示，
    並依信託或借名契約、不當得利之法律關係，請求再審被告
    將系爭土地辦理繼承登記後，將應有部分二分之一移轉登記
    與伊。(二)原確定判決係於97年4 月15日言詞辯論終結，有該
    判決書足憑。而再審原告所提出潘進龍之證明書係於97 年5
    月20日所出具，於前案訴訟程序事實審言詞辯論終結前，尚
    未存在，本無所謂發現。另聲請訊問潘進龍部分，係屬人證
    ，亦非證物，揆諸前開說明，自均不得以之為再審理由。(三)
    至於所提出81年間訴外人潘進龍分別與簡文枝、楊照妹間之
    買賣契約影本各一份，縱認屬實，亦僅能證明其等間有買賣
    系爭土地之契約關係存在，並不能證明再審原告與謝松山間
    就該部分土地有信託或借名契約關係，因此亦難認再審被告
    本於繼承之法律關係而負有移轉登記之義務甚明。換言之，
    該買賣契約書綜加以斟酌，亦無法使再審原告即受較有利益
    之判決。從而，其執此提起本件再審之訴，顯無再審理由，
    爰不經言詞辯論，逕以判決駁回。
四、依民事訴訟法第78條、第502 條第2 項，判決如主文。
中    華    民    國    97    年    6     月    18    日
                            民事第四庭
                                審判長法官  蔡文貴
                                法      官  謝靜雯
                                法      官  陳真真
以上正本證明與原本無異。
本件不得上訴。
中    華    民    國    97    年    6     月    19    日
                                書  記  官  林家煜
                            民事第四庭
                                審判長法官
                                法      官
                                法      官


司法院資訊處製作；財團法人民間司法改革基金會備份。
